【裁判字號】    88,訴,755
【裁判日期】    900131
【裁判案由】    違反公司法
【裁判全文】
臺灣臺北地方法院刑事判決                          八十八年度訴字第七五五號
    被      告  丑○○
               寅○○
    右二人共同
    選任辯護人  許永昌
右列被告等因違反公司法案件，經檢察官提起公訴（八十七年度偵字第一三三七八號
），本院判決如左：
    主  文
丑○○、寅○○均無罪。
    理  由
一、公訴意旨略以：寅○○係立法院財政委員會主任秘書和其弟丑○○二人係金佳發
    實業股份有公司（下稱金佳發公司）、祝賀食品股份有限公司（下稱祝賀公司）
    、林炘股份有限公司（下稱林炘公司）、北喬豐股份有限公司（下稱北喬豐公司
    ）及傑豐傳播股份有限公司（下稱傑豐傳播公司）之實際負責人，而依據吾國法
    令，公司申請設立登記時應確實收足股東應繳之股款，不得以文件表明收足，且
    年滿十五歲以上，六十歲以下之勞工，應以其雇主或所屬團體或所屬機構為投保
    單位，全部參加勞工保險為被保險人，據渠等卻於民國八十年至八十三年間基於
    犯意聯絡，陸續僅以申請文件表明收足股東股款，並以不實之銀行存款證明充作
    股款繳納證明文件，同時在辦理上揭公司登記時為免不依勞工保險條例規定辦理
    員工投保手續公司負責人所可能負擔之民事賠償責任，竟以非實際負責人之壬○○及陳林罔市充當上揭公司之負責人，向該管機關申辦公司登記，並於申辦北喬
    豐公司設立登記事項時，未徵得丙○○之同意，將丙○○載為公司董事，持向該
    管機關申請上揭公司設立登記，使公務員登載不實事項於有關公司變更登記事項
    卡上，有違公司資本充足原則及該管公文書對公司負責人及公司董事記載之公信
    力，因認被告二人違反公司法第九條第三項及刑法第二百十四條罪嫌云云。
二、按犯罪事實應依證據認定之，無證據不得推定其犯罪事實。又不能證明被告犯罪
    者，應諭知無罪之判決，刑事訴訟法第一百五十四條、第三百零一條第一項分別
    定有明文。又刑事訴訟上證明之資料，無論其為直接證據或間接證據，均須達於
    通常一般之人均不致於有所懷疑，而得確信其為真實之程度，始得據為有罪之認
    定，若其關於被告是否犯罪之證明未能達此程度，而有合理性懷疑之存在，致使
    無從形成有罪之確信，根據「罪證有疑，利於被告」之證據法則，即不得遽為不
    利被告之認定（最高法院七十六年度台上字第四九八六號判例意旨參照），其以
    情況證據（即間接證據）斷罪時，尤須基於該證據在直接關係上所可證明之他項
    情況事實，本乎推理作用足以確證被告有罪，方為合法，不得徒憑主觀上之推想
    ，將一般經驗上有利被告之其他合理情況逕予排除，此觀諸最高法院三十二年度
    上字第六七號判例意旨亦甚明確。
三、本件公訴人認被告二人涉有右揭違反公司法以及使公務員登載不實之犯行，無非
    係以丙○○及壬○○二人指訴、上揭公司之變更登記事項卡、臺灣板橋地方法院
    八十五年度易字第二六八八號刑事判決影本及台北地方法院八十五年票字第四四
    七二號民事裁定影本、法務部調查局北區機動工作組調查之函文、勞工保險局函
    文各乙份為其論據。訊據被告二人堅決否認違反公司法及使公務員登載不實之犯
    行，被告寅○○辯稱：伊並非金佳發公司、祝賀公司、林炘公司、北喬豐公司、
    傑豐傳播公司之當然負責人，更非上揭公司職務範圍之公司負責人，從而伊即非
    公司法第九條第三項所規範之對象；被告二人皆辯稱：金佳發公司均按時為員工
    投保勞工保險，然因八十四年十一月間發生火災，員工始紛紛離職，而林炘公司
    係壬○○等七人於八十四年五月十日發起設立，且壬○○被選為董事暨董事長，
    壬○○並以「林炘股份有限公司籌備處」名義，至台北市第一信用合作社永吉分
    社開立帳戶，嗣壬○○於八十五年九月九日辭去董事長乙職，由高夢龍繼任董事
    長，而被告二人自始並非林炘公司之發起人、股東，更非董事，距今壬○○竟指
    被告二人為林炘公司實際負責人，實屬無稽，北喬豐公司係由傑豐公司更名而來
    ，而丙○○原即傑豐公司之董事，其妻陳麗馨亦係傑豐公司之發起人之一，渠等
    若非傑豐公司之董事、發起人，又有何人可取得渠等之身份證件？且渠等係夫妻
    ，豈有雙雙充當人頭之理，是丙○○所指與常情有悖，實無足採等語。
四、經查：
（一）金佳發實業股份有限公司係於七十三年間，由許允雄、連介民、丑○○等人設
      立，並由許允許雄擔任董事長，資本額新台幣（下同）三百二十萬元，經營磷
      酸鹽等化工原料，金佳發公司設立當時，係由案外人許允雄以「金佳發股份有
      限公司籌備處」之名義，於七十三年五月十日向台灣中小企業銀行開立一六０
      七號活期存款帳戶，而存入該公司之股款現金三百二十萬元，後於七十九年股
      東改組由丙○○、彭新華、壬○○、林士豔、陳錦成擔任董事，由丙○○擔任
      董事長，經營食品飲料之生意，八十年增資為一千二百萬元，係由丙○○以「
      金佳發實業股份有限公司」之名義，於八十年九月二十五日向臺灣省合作金庫
      五州支庫開立000000000000號活期存款帳戶，而存入該公司股款
      八百八十萬零五百元，八十三年三月增資為二千九百萬元，並提出丙○○以「
      金佳發實業股份有限公司」之名義，於八十三年四月八日於臺灣省合作金庫長
      安支庫0000000000000號活期存款帳戶，而存入該公司股款一千
      七百萬元，八十三年五月改由丑○○擔任董事長，八十四年一月初改由子○○○擔任董事長，八十四二月份增資為三千一百萬元，，並提出丙○○以「金佳
      發實業股份有限公司」之名義，於八十四年三月十日於臺灣省合作金庫長安支
      庫0000000000000號活期存款帳戶，而存入該公司股款三千一百
      萬元，八十五年二月改由甲○○，此經本院調閱金佳發實業股份有限公司登記
      案卷查證屬實，且證人戊○○即金佳發公司之董事證稱：「冠德與擎鉅公司轉
      投資時有繳，我是代表公司之法人我本人並無繳股款」、「我是冠旗公司股東
      ，董事長原來是我，後來變更為丑○○‧‧‧‧後來轉投資於金佳發‧‧‧另
      冠德公司是作財務規畫，當時我是投資股東，業務都是丑○○負責，這些公司
      與寅○○無關‧‧‧」等語（分別見八十七年偵字第一三三七六號卷第三十五
      頁、本院八十八年八月十一日訊問筆錄）、而證人丙○○亦證稱：「‧‧‧‧
      那時一開始，我、丑○○、戊○○、陳文章等人，我們投資錢，成立冠旗公司
      ，但那時公司成立後，不知道要作何事，所以我就以冠旗公司的名義，把公司
      的錢撥到金佳發公司‧‧‧」、「冠旗公司出資二百萬元，丑○○出資多少，
      我也不知道，因為他們股最大」、「我不太清楚我代表公司簽過那些東西，我
      記得好像有土地租賃方面的事情」等語（見本院八十九年十月十八日訊問筆錄
      ），而證人癸○○、蔡時達皆證稱渠等皆與丙○○接洽（見本院八十九年五月
      二十四日訊問筆錄），顯見丙○○有實際從事業務並非人頭股東，金佳發公司
      歷次增資該公司之股東均有實際繳納股款，且亦無其他證據證明被告等違反公
      司法第九條第三項前段以及刑法第二百十四條使公務員登載不實之規定，此亦
      有廠房租賃契約書以及公證書各一份附卷可稽，並不能以告發人壬○○之指述
      ，即為被告不利之認定。
（二）林炘公司係於八十四年五月十日，由壬○○、庚○○、甲○○、乙○○、邱方
      怡、邱陳素雲、王麗燕等人設立，並由壬○○擔任董事長，資本額二千萬元，
      設立時發行五百萬元，經營農產加工品，且設立當時，係由壬○○以「林炘股
      份有限公司籌備處壬○○」之名義，於八十四年五月十日向台北市第一信用合
      作社永吉分社一二一九五二號活期存款帳戶，而存入該公司之股款現金五百萬
      元，嗣壬○○於八十五年九月辭去董事長，由高夢龍擔任董事長，此經本院調
      閱林炘股份有限公司登記資料查證屬實，且證人辛○○即林炘公司之簽證會計
      師證稱：「問：對被告丑○○有無印象？答：無」、「問：當初在第一信用合
      作社的錢，是如何而來？答：這些都是股東提供的，股東明細都是他們提供的
      ，全部的資料，都是他們提供給我們，只要在查核當天，錢進去就可以了‧‧
      ‧」等語（見本院八十九年十月十八日訊問筆錄），顯見被告二人自始並非林
      炘公司之發起人、股東，更非董事，公訴人僅以壬○○之指訴，即認為被告犯
      有公司法第九條第三項及刑法第二百十四條使公務員登載不實之犯行，顯然無
      據。
（三）祝賀公司係於八十年十月間由喬田食品企業有限公司（下稱喬田公司）更名及
      變更組織而來，而喬田公司係由庚○○、呂國星、邱美玉、邱陳美雲、邱方怡
      等人於八十年二月間設立，並由邱美玉擔任董事長，資本額五百萬元，於八十
      年十月八日更名為祝賀食品股份有限公司，其董事長為張顯庭，董事為吳石定
      、范良增，監察人為呂國星，八十三年八月改由壬○○擔任董事長，此有祝賀
      食品股份有限公司登記資料附卷可稽，且證人癸○○即津奇有限公司負責人證
      稱：祝賀公司和我津奇經營有重疊性，後來庚○○才另成立祝賀公司等語（見
      八十九年五月二十四日本院訊問筆錄），顯見被告二人自始並非祝賀公司之發
      起人、股東，更非董事，公訴人僅以壬○○之指訴，即認為被告犯有公司法第
      九條第三項及刑法第二百十四條使公務員登載不實之犯行，亦顯然無據。
（四）傑豐傳播股份有限公司（下稱傑豐公司）係於八十年十一月，由壬○○、丑○○、吳惠敏、己○○、丙○○、陳麗馨、丁○○等人設立，並由壬○○擔任董
      事長，資本額五百萬元，經營廣告業務，且設立當時，係由壬○○以「傑豐傳
      播股份有限公司籌備處壬○○」之名義，於八十年十一月七日向臺灣省合作金
      庫五洲支庫０五一九七一號號活期存款帳戶，而存入該公司之股款現金五百萬
      元，嗣於八十三年更名為北喬豐股份有限公司，由壬○○繼續擔任董事長，此
      經本院調閱傑豐公司以及北喬豐公司登記資料查證屬實，而證人陳麗馨即丙○○之太太證稱：「我記得有人來拿身分證，但我忘記是何人來拿，沒有拿印章
      給他，是我先生公司的人打電話來，需要我的證件，我就給他，我先生回來後
      ，我有問我先生，但我先生說他也不清楚，不是被告他們來拿的，也不是壬○○來拿的」、「我想我先生的公司，我想應該沒有事吧，我就沒有問，他來時
      ，有說他是金佳發公司的人」等語（見本院八十九年十一月十五日訊問筆錄）
      ，而證人癸○○證稱：「八十一年和丙○○接洽『巧笛滿口香果汁』代工和壬○○在八十二年後接洽，簽約是和丙○○簽約，丑○○是經他們介紹才認識，
      後來金佳發公司火燒後，才由寅○○出面之前沒有」、「北喬豐、傑豐公司有
      往來，我都透過丙○○，我買東西錢付金佳發，因他們開北喬豐的發票，剛開
      始是丙○○接洽」等語（見本院八十九年五月二十四訊問筆錄），由以上證人
      證言可知丙○○應知其擔任傑豐公司之董事，並非如其所言並不知情，且再由
      以上資料及證人證言可知壬○○本身為北喬豐公司及傑豐公司之董事長，整個
      公司設立及變更過程皆由壬○○所為，公訴人僅以壬○○之指訴以及丙○○之
      證言，即認為被告犯有公司法第九條第三項及刑法第二百十四條使公務員登載
      不實之犯行，顯然無據。
（五）再金佳發公司亦有按時替員工投保勞工保險，此從勞工保險局八十八年八月十
      六日保承字第一０七三四四八號函載明蔡文財、張淑禎、劉俊光之投保資料可
      知，此有上述勞保局函文附卷可稽，且證人子○○○亦證稱其為金佳發公司之
      董事長，是公訴人指訴被告因規避勞工保險條例規定辦理員工投保手續公司負
      責人所可能擔負之民事賠償責任，而以非實際負責人壬○○及子○○○充當公
      司之負責人，亦顯然無據。
（六）又公訴人所指法務部調查局北部地區機動工作組調查函敘明寅○○主持公司會
      議並作裁示，僅係依告發人壬○○之指訴為之，並無任何具體證據，並不足以
      作為不利於被告之證據。
五、綜上所述，被告所辯尚堪採信。此外復查無其他積極證據，足認被告確有上開何
    違反公司法第九條第三項以及刑法第二百十四條之犯行，既不能證明被告犯罪，
    揆諸首開說明，自應為被告無罪之諭知。
六、又檢察官移送併辦之部分（臺灣台北地方法院檢察署八十八年偵字第五五六０、
    六八一八號案件），因本案被告為無罪之判決，並無裁判上一罪之關係，本院無
    從審酌，應退回檢察官另行處理，附此敘明。
據上論斷，應依刑事訴訟法第三百零一條第一項判決如主文。
本案經檢察官蔡名堯到庭執行職務
中      華      民      國    九十    年      一      月    三十一     日
                                    臺灣臺北地方法院刑事第三庭
                                        法  官  陳  德  民
右正本證明與原本無異
如不服本判決，應於判決送達後十日內，向本院提出上訴狀
                                        書記官  楊秋  鈴
中      華      民      國    九十    年      一      月    三十一     日


司法院資訊處製作；財團法人民間司法改革基金會備份。
